【裁判字號】    98,訴,1006
【裁判日期】    990330
【裁判案由】    強盜等
【裁判全文】
臺灣桃園地方法院刑事判決              98年度訴字第1006號
公  訴  人  臺灣桃園地方法院檢察署檢察官
被      告  乙○○
選任辯護人  陳萬發  律師
上列被告因強盜等案件，經檢察官提起公訴（98年度偵字第1494
號），本院判決如下：
    主  文
乙○○攜帶兇器竊盜，處有期徒刑參月，如易科罰金，以新臺幣
壹仟元折算壹日。扣案之一字型螺絲起子壹支沒收。
    事  實
一、乙○○係中度智能不足之患者，並領有中度智障之殘障手冊
    ，對於行為之判斷力因智能障礙，致其辨識行為違法或依其
    辨識而行為之能力，顯著減低。竟意圖為自己不法所有，於
    民國98年1 月7 日凌晨4 時許，騎乘車號為GS6 ─819 號機
    車，並攜帶客觀上可供兇器使用之一字型螺絲起子，前往桃
    園市○○路389 號甲○○所開設之「速必潔自助洗衣店」，
    利用上開起子破壞4 台自助洗衣機之外殼、投幣設備及錢箱
    ，使之失去功能（毀損部分業據甲○○於本院審理時當庭撤
    回告訴，本院不另為不受理之諭知，詳如後述），而竊取機
    器內之硬幣共520 元（50元4 枚、10元32枚），為甲○○所
    發現而報警查獲，並扣得乙○○所有供竊盜犯罪所用之一字
    型螺絲起子1 支，且在乙○○所攜之包包內查獲其所竊取之
    硬幣520 元。
二、案經桃園縣政府警察局桃園分局報告臺灣桃園地方法院檢察
    官偵查起訴。
    理  由
一、按被告以外之人於審判外之言詞或書面陳述，除法律有規定
    者外，不得作為證據。被告以外之人於偵查中向檢察官所為
    之陳述，除顯有不可信之情況者外，得為證據。刑事訴訟法
    第159 條第1 項、第159 條之1 第2 項分別定有明文。證人
    甲○○於偵查中向檢察官所為之陳述，固屬被告以外之人於
    審判外之陳述，惟甲○○既於本院審理時到庭作證，被告之
    詰問權已獲得保障，揆諸刑事訴訟法第159 條之1 第2 項之
    規定，則甲○○於偵查中向檢察官所為之陳述，自有證據能
    力。
二、上開犯罪事實，業據被告乙○○迭於警詢及偵審時供認不諱
    ，核與證人甲○○於偵查中及本院結證之情節符，且有桃園
    縣政府警察局桃園分局搜索扣押筆錄、贓物認領保管單、前
    揭遭竊之硬幣照片、被破壞之台自助洗衣機之照片及現場照
    片等在卷可稽，並有一字型螺絲起子1 支扣案可佐，足認被
    告前揭自白與事實相符，堪以採信。本件事證明確，應依法
    論科。
三、論罪科刑部分：
  (一)按刑法第321 條第1 項第3 款之「兇器」，其種類並無限制
    ，凡客觀上足對人之生命、身體、安全構成威脅，具有危險
    性之兇器均屬之，且祇須行竊時攜帶此種具有危險性之兇器
    為已足，並不以攜帶之初有行兇之意圖為必要。螺絲起子為
    足以殺傷人生命、身體之器械，顯為具有危險性之兇器（最
    高法院79年台上字第5253號判例參照）。本件被告持以行竊
    之一字型螺絲起子1 支，其握把固係塑膠製，但其前端為金
    屬類且呈一字型，屬於質硬銳利之器具，若持以戳刺人體，
    顯足以傷害人之生命、身體，在客觀上對他人之生命身體安
    全構成威脅，具有危險性，為刑法第321 條第1 項第3 款之
    所定之「兇器」無疑。
  (二)核被告乙○○所為，係犯刑法第321 條第1 項第3 款之攜帶
    兇器加重竊盜罪。
  (三)又按，行為時因精神障礙或其他心智缺陷，致其辨識行為違
    法或依其辨識而行為之能力，顯著降低者，得減輕其刑。刑
    法第19條第2 項定有明文。依刑法第19條規定，刑事責任能
    力係指為人犯罪當時，理解法律規範，辨識行為違法之意識
    能力，與依其辨識而行為之控制能力。是否有足以影響意識
    能力與控制能力之精神障礙或其他心智缺陷等生理原因，因
    事涉醫療專業，固應委諸於醫學專家之認定，然該等生理原
    因之存在，是否致使行為人意識能力及控制能力欠缺或顯著
    降低之心理結果，係依犯罪行為時狀態定之，故應由法院依
    調查證據之結果，加以判斷（最高法院96年度台上字第6368
    號判決參照）。查被告為中度智障而領有殘障手冊之人，有
    中華民國殘障手冊影本、及行政院衛生署桃園療養院桃療字
    第NO:0000000號診斷證明書各1 紙在卷（見偵卷第31頁、第
    50頁），除顯示被告於案發當時，其智能狀態較一般人顯著
    為低之外，並疑似有精神症狀，且被告於上揭加重竊盜行為
    時，因受智能障礙之影響，致其辨識行為違法或依其辨識而
    行為之能力已顯著降低，業經行政院衛生署桃園療養院鑑定
    屬實，有該院98年9 月8 日桃療醫字第0980005717號函附精
    神鑑定報告書1 份可憑（見本院98年度審訴字第715 號卷第
    48頁至第50頁背面），爰依刑法第19條第2 項規定減輕其刑
    。
  (四)爰審酌被告並無前科之素行、本件犯罪情節、所竊得之財物
    、被害人之損害及已與被害人和解，兼衡其犯後坦承犯行，
    態度尚屬良好等一切情狀，量處如主文所示之刑，並諭知易
    科罰金之折算標準，以資懲戒。扣案一字型螺絲起子1 支，
    為被告所有，業據其供述在卷（見本院卷第38頁），且係供
    本件竊盜犯罪所用之物，併依刑法第38條第1 項第2 款之規
    定宣告沒收。
四、不另為不受理、無罪諭知之部分：
  (一)公訴意旨另以：被告乙○○利用上開起子破壞4 台自助洗衣
    機之外殼、投幣設備及錢箱，使之失去功能，足生損害於甲
    ○○；且乙○○於竊得硬幣520 元得手後正欲離去時，甲○
    ○遂上前告知已報警，請乙○○等待警察到場處理，乙○○
    見狀乃擬逃離現場，惟遭甲○○從後抱住，並以手環繞住乙
    ○○的脖子，乙○○為擺脫甲○○之環抱而掙扎，其手上所
    持之一字型螺絲起子因而對空揮舞，並隨即遭甲○○將該起
    子搶下，甲○○因而受有抓傷（傷害部分未據告訴）。嗣經
    據報之員警到場處理時，當場逮捕。因認被告乙○○另涉犯
    刑法第354 條之毀損罪及同法第329 條、第330 條第1 項之
    加重強盜罪嫌。
  (二)被告所涉毀損之犯行，業據告訴人甲○○於本院審理時當庭
    撤回告訴（見本院卷第36頁），被告破壞上開洗衣機之目的
    ，係為竊取洗衣機內之硬幣，已如前述，則被告此部分所為
    ，係以一行為同時觸犯刑法第321 條第1 項第3 款之攜帶兇
    器加重竊盜罪及同法第354 條毀損罪，被告此部分之行為與
    被告前開論罪部分，具有想像競合犯之裁判上一罪關係，爰
    不另為不受理之諭知。
  (三)本件被告因竊盜後，為逃離現場、脫免逮捕，而對證人甲○
    ○施以強暴，致證人甲○○受有抓傷之傷害乙節，雖經證人
    甲○○證述在卷，公訴意旨亦認被告係涉犯刑法第329 條準
    強盜罪嫌。然按刑法第329 條準強盜罪之規定，將竊盜或搶
    奪之行為人為防護贓物、脫免逮捕或湮滅罪證而當場施強暴
    、脅迫之行為，視為施強暴、脅迫使人不能抗拒而取走財物
    之強盜行為，乃因準強盜罪之取財行為與施強暴、脅迫行為
    之因果順序，雖與強盜罪相反，卻有時空之緊密連接關係，
    以致竊盜或搶奪故意與施強暴、脅迫之故意，並非截然可分
    ，而得以視為一複合之單一故意，亦即可認為此等行為人之
    主觀不法與強盜行為人之主觀不法幾無差異；復因取財行為
    與強暴、脅迫行為之因果順序縱使倒置，客觀上對於被害人
    或第3 人所造成財產法益與人身法益之損害卻無二致，而具
    有得予以相同評價之客觀不法。故擬制為強盜行為之準強盜
    罪構成要件行為，雖未如刑法第328 條強盜罪之規定，將實
    施強暴、脅迫所導致被害人或第三人不能抗拒之要件予以明
    文規定，惟必於竊盜或搶奪之際，當場實施之強暴、脅迫行
    為，已達使人難以抗拒之程度，其行為之客觀不法，方與強
    盜行為之客觀不法相當，而得與強盜罪同其法定刑（參照司
    法院大法官會議釋字第630 號解釋及其理由）。惟依證人甲
    ○○於本院審理中具結證稱：伊於98年1 月7 日凌晨在桃園
    市○○路389 號之速必潔自助洗衣店店內看監視器，當時已
    經凌晨了，就先離開，後來伊再回到店內時，被告已經在店
    內，被告持螺絲起子挖洗衣機內的硬幣，大約有十分鐘之久
    了，伊當時沒有制止他而直接報警，並在門口等他，伊看到
    被告有挖出一些硬幣出來，放在一個包包裡，後來被告準備
    離開洗衣店時，伊在店門口請被告不要走，並跟被告說已經
    報警了，被告聽後仍執意要離開，伊就從被告的後面抱住被
    告，以手環繞住被告的脖子，被告掙扎，其當時手上所拿用
    以挖硬幣的螺絲起子對空揮舞，沒有刺向我，伊當時是從背
    後抱住被告，而被告當時拿著螺絲起子向前揮舞，沒有刻意
    要刺向伊，而在被告掙扎的過程中，伊也想搶下被告手上的
    螺絲起子，所以也有與被告正面相對過，但伊跟被告正面相
    對時，被告也是只有持螺絲起子揮舞，並沒有要刺向伊的意
    思，警察到場時，伊已經將被告手持的螺絲起子搶下，被告
    掙扎了大約三、五分鐘之後，警察就到場了，並將被告制伏
    。因為伊抱住被告，被告要掙脫，因此伊有被抓傷，而有一
    些抓痕等語（見本院卷第34至36頁）可知，被告斯時縱有於
    竊盜上開硬幣520 元後，為脫免逮捕，要掙脫證人甲○○之
    環抱，而對證人甲○○施加強暴行為，然該行為並無達於使
    人不能或難以抗拒之程度，而與強盜行為之客觀不法並無該
    當，核與刑法第329 條準強盜所欲擬制為強盜罪之強暴行為
    構成要件係須達於使人難以抗拒之程度不同，是以，公訴意
    旨認為被告就此部分係涉犯刑法第329 條準強盜罪名云云，
    尚有誤會，惟此部分與前揭加重竊盜之犯行間，具有結合犯
    之實質上一罪之關係，爰不另為無罪之諭知。
據上論斷，應依刑事訴訟法第299 條第1 項前段，刑法第321 條
第1 項第3 款、第19條第2 項、第41條第1 項前段、第38條第1
項第2款，判決如主文。
本案經檢察官李安蕣到庭執行職務。
中    華    民    國    99    年    3    月    30    日
          刑事第九庭  審判長法  官  吳為平
                            法  官  蘇琬能
                            法  官  黃立昌
以上正本證明與原本無異。
如不服本判決應於收受判決後10日內向本院提出上訴書狀，並應
敘述具體理由。其未敘述上訴理由者，應於上訴期間屆滿後20日
內向本院補提理由書( 均須按他造當事人之人數附繕本) 「切勿
逕送上級法院」。
                            書記官  張懿昀
中    華    民    國    99    年    3     月    31    日
附錄論罪科刑法條：
中華民國刑法第三百321條
犯竊盜罪而有左列情形之一者，處六月以上、五年以下有期徒刑
：
  一  於夜間侵入住宅或有人居住之建築物、船艦或隱匿其內而犯
      之者。
  二  毀越門扇、牆垣或其他安全設備而犯之者。
  三  攜帶兇器而犯之者。
  四  結夥三人以上而犯之者。
  五  乘火災、水災或其他災害之際而犯之者。
  六  在車站或埠頭而犯之者。
前項之未遂犯罰之。

司法院資訊處製作；財團法人民間司法改革基金會備份。
